【裁判字號】    97,重上,128
【裁判日期】    971028
【裁判案由】    塗銷抵押權登記
【裁判全文】
臺灣高等法院民事判決                 97年度重上字第128號
上  訴  人  丁○○
訴訟代理人  陳鼎正律師
複  代理人  盧建宏律師
被  上訴人  乙○○
訴訟代理人  繆  璁律師
複 代 理人  甲○○
上列當事人間請求塗銷抵押權登記事件，上訴人對於中華民國96
年12月27日臺灣板橋地方法院96年度重訴字第300號第一審判決
提起上訴，本院於97年10月14日言詞辯論終結，判決如下：
    主  文
原判決廢棄。
被上訴人在第一審之訴駁回。
第一、二審訴訟費用由被上訴人負擔。
    事實及理由
一、被上訴人起訴主張：上訴人為被上訴人之胞姊，於民國73年
    間以保護被上訴人財產為由，要求在被上訴人所有坐落台北
    縣林口鄉○○○○○段39-2地號土地（下稱系爭土地）之應
    有部分二分之一設定本金最高限額抵押權，被上訴人乃提供
    系爭土地之應有部分二分之一，於73年11月15日以台北縣新
    莊地政事務所莊登字第025627號收文，為上訴人設定本金最
    高限額新台幣（下同）100萬元之第1順位抵押權（存續期間
    自73年11月12日起至83年11月12日止）；嗣於74年5月20日
    被上訴人因拍賣登記取得系爭土地其餘應有部分二分之一，
    上訴人又以保護被上訴人財產之同一理由，要求在被上訴人
    所有系爭土地權利範圍全部上設定本金最高限額抵押權，被
    上訴人乃再提供系爭土地（權利範圍全部），於74年6月13
    日以台北縣新莊地政事務所莊登字第013819號收文，為上訴
    人設定本金最高限額100萬元之第2順位抵押權（存續期間74
    年6月7日起至77年6月6日止），並於79年6月11日以台北縣
    新莊地政事務所莊登字第017628號，為上訴人設定本金最高
    限額1,100萬元之第3順位抵押權（存續期間79年6月5日起至
    94年6月5日止）。茲因兩造間於系爭抵押權設定之初，並無
    任何該等抵押權所擔保之債權存在，且於系爭土地上之各最
    高限額抵押權存續期間，亦均無任何該等抵押權所擔保之債
    權存在，而系爭第一、二、三順位等最高限額抵押權之存續
    期間均屆滿多時，是系爭抵押權既無所擔保之債權存在，抵
    押人即被上訴人自得請求塗銷該系爭抵押權，爰本於所有權
    之法律關係，請求塗銷抵押權登記等語。原審判決上訴人應
    將坐落於台北縣林口鄉○○○○○段39之2地號，權利範圍
    二分之一之土地，於73年11月15日以台北縣新莊地政事務所
    莊登字第025627號收文，所設定本金最高限額100萬元之抵
    押權（存續期間自73年11月12日起至83年11月12日止）；台
    北縣林口鄉○○○○○段39之2地號，權利範圍全部之土地
    ，於74年6月13日以台北縣新莊地政事務所莊登字第013819
    號收文，所設定本金最高限額100萬元之抵押權（存續期間
    自民國74年6月7日起至77年6月6日止）；台北縣林口鄉○○
    ○○○段39之2地號，權利範圍全部之土地，於79年6月11日
    以台北縣新莊地政事務所莊登字第017628號收文，所設定本
    金最高限額1,100萬元之抵押權（存續期間自79年6月5日起
    至94年6月5日止）予以塗銷。上訴人聲明不服，提起上訴，
    被上訴人答辯聲明：上訴駁回。
二、上訴人則以：系爭土地原為兩造父親所有之三七五減租政策
    放領之耕地，兩造父親死亡後基於女兒不得繼承之習俗而由
    兒子即被上訴人及丙○○繼承，應繼分各為二分之一。嗣丙
    ○○因積欠中國電器股份有限公司（下稱中國電器公司）62
    萬4,739元，於73年10月1日遭中國電器公司聲請強制執行，
    就丙○○所有系爭土地應有部分二分之一拍賣受償（原法院
    73年度民執實字第7214號強制執行事件）。兩造母親因不忍
    父親辛苦一輩子才擁有之放領耕地落入他人之手，便央求當
    時稍有資力之上訴人能出資買回，因被上訴人為系爭拍賣土
    地之共有人，依法有優先承買權，兩造遂約定由上訴人出資
    買回，並暫時借名登記在被上訴人名下。而當時法令限制農
    地登記為共有，上訴人雖有自耕農資格，然以被上訴人名義
    優先承買之系爭土地仍無法移轉與上訴人，故兩造約定待法
    令解除農地不得移轉共有限制規定後，被上訴人即應將系爭
    土地應有部分二分之一移轉與上訴人。上訴人為確保被上訴
    人將來能依約履行，經被上訴人同意在73年11月15日先就被
    上訴人所有系爭土地應有部分二分之一之權利範圍先設定本
    金最高限額抵押權100萬元，嗣丙○○所有系爭土地應有部
    分二分之一於74年2月13日被第三人蔡寅吉以65萬元拍定，
    被上訴人便依約向執行法院行使優先承買權，由上訴人於74
    年4月19日將65萬元繳清。被上訴人取得系爭土地所有權利
    後，上訴人因取得之系爭土地應有部分二分之一之土地價值
    ，已逾先前設定100萬元之價額，為確保權益，經被上訴人
    同意於74年6月13日再設定本金最高限額抵押權100萬元。79
    年6月5日因系爭土地隨著台灣不動產蓬勃發展而價值高漲，
    經被上訴人同意再設定本金最高限額1,100萬元之抵押權。
    綜上，上訴人在系爭土地設定本金最高限額抵押權1,300 萬
    元係為擔保被上訴人系爭二分之一土地所有權移轉登記不履
    行之損害賠償債權，並非無擔保之債權存在；且縱認系爭抵
    押權存續期間無擔保債權存在，惟最高限額抵押權所擔保者
    乃過去、現在及將來之債權，是將來之債權亦為系爭抵押權
    擔保之範圍等語，資為抗辯。於原審判決被上訴人勝訴後，
    聲明不服，提起上訴並聲明：(一)原判決廢棄；(二)上開廢棄部
    分，被上訴人在第一審之訴駁回。
三、被上訴人主張系爭最高限額抵押權自設定之初，迄存續期間
    屆滿，均無所擔保之債權存在，抵押人即被上訴人自得本於
    所有權之法律關係請求塗銷系爭抵押權等語，為上訴人所否
    認，並以前揭情詞置辯。是本件爭點厥為：系爭系爭抵押權
    所擔保之債權是否存在？茲審究如次：
  (一)被上訴人於73年11月15日以系爭土地應有部分二分之一為上
    訴人設定第一順位本金最高限額100萬元抵押權，存續期間
    自73年11月12日起至83年11月12日止。嗣於74年6月13日以
    系爭土地全部為上訴人設定第二順位本金最高限額100萬元
    抵押權，存續期間自74年6月7日起至77年6月6日止。又於79
    年6月11日以系爭土地全部設定第三順位本金最高限額1,100
    萬元抵押權，存續期間係自79年6月5日至94年6月5日止。而
    上開第一、二、三順位抵押權設定登記均係證人即土地代書
    戊○○辦理。系爭抵押權之設定文件，因逾保存期限經銷毀
    ，有土地登記第一、二類謄本附卷可稽（見原審卷第7、8頁
    ），復有臺北縣新莊地政事務所96年9月27日北縣莊地登字
    第0960016503號函暨檢附電子處理前舊簿謄本在卷足憑（見
    原審卷第58至64頁），為兩造所不爭。且依證人即代書戊○
    ○於原審證稱「（法官提示卷證，問：三次抵押是否你辦的
    ？如何約定？）是的，他們到我事務所來，第一次是73年的
    事情，法院要公開拍賣土地，當初被告說要擔保被告要買土
    地的價款，設定100萬元，第二次，是被告已經買，他們同
    意增加100萬元，第三次是因為地價已經高漲」「（法官提
    示被證三，問：是否們寫的？是否原告授權？）是我寫的沒
    有錯，我向法院聲請的，優先承買是我寫的，是他們雙方共
    同委託我的」「（法官問：原、被告之問有無約定將來如何
    處理？）在第二次約定時，有他們的母親當證人，可以移轉
    時，權利歸他，雙方有約定，但沒有書面」等語（見原審卷
    第22、23頁），而其於本院審理時證稱：「（法官提示原證
    一即原審卷第7頁所示土地登記簿謄本，問：系爭土地何以
    設定計三順位之本金最高限額抵押權？該等抵押權所擔保之
    債權為何？）是的。拍賣時聲請優先承買及三次抵押權的設
    定都是由他們二個人及他們的媽媽三人委託我辦理。因為乙
    ○○是共有人，是以乙○○為優先承買人，是他們三人委託
    我。向法院交錢的事我沒有經手。他媽媽到場的意思就是給
    他們見證的意思，他們的媽媽說要他們兩邊這樣辦，根據他
    們自己在講因為土地是柯家的，被人家買去捨不得，他們同
    意以乙○○名義去優先承買。抵押權的設定也是雙方委託我
    辦理，至於優先承買也是由兩造委託我們辦理，可能是因為
    系爭土地是柯家的財產，由柯家人出錢把它買回拍賣的部分
    ，這是當時他們的意思」「（問：系爭兩造間第一、二、三
    順位抵押權設定契約書中有無記載擔保債權之文字？其內容
    及文義為何？）當初也是雙方及母親出面辦理，第一次抵押
    權設定是在拍賣之前，為何有一個設定不清楚，後面二次抵
    押權設定，因為土地已經承買了要設定擔保給姐姐，有擔保
    債權的意義，擔保怎樣的債權原因我不記得，抵押權設定書
    上當時怎麼寫的我也不記得了，我那邊沒有留存三次抵押權
    設定契約書的影本資料。辦理最高限額抵押權是要擔保怎麼
    樣的債權？除非當事人要求才會記載；第二次抵押權設定有
    這樣子的印象，記得第三次抵押權的設定因為土地已經漲價
    ，債權人要增加擔保，反正他們同意要設定給人家，沒有記
    載要擔保怎樣的債權」「（法官提示原審卷第22至23頁，問
    ：有無補充或修正？原審卷第23頁之證言係何意？）沒錯。
    他們家族有怎樣的約定我不清楚。整句話的意義，因為農地
    過戶要有自耕能力身分，法令同意移轉的話，要移轉給上訴
    人，至於他們何時移轉，如何移轉我不清楚」等語（見本院
    卷第68至69頁），足見系爭抵押權之設定，係為擔保系爭土
    地應有部分二分之一之移轉登記債務得以履行。又衡之訴外
    人丙○○所有系爭土地應有部分二分之一於73年10月遭第三
    人中國電器公司聲請強制執行拍賣，嗣被上訴人於74年4月
    22日以共有人身分，委任代書戊○○行使優先承買權購得該
    系爭土地二分之一，並於74年5月20辦理所有權登記等情，
    有民事強制執行聲請狀影本、拍賣不動產筆錄影本、民事優
    先承買權聲請狀影本、不動產權利移轉證書影本附卷可稽（
    見原審卷第38至50頁），證人戊○○之證言，與上開聲請優
    先承買系爭土地二分之一之事證相符，而證人戊○○與兩造
    非親非故，衡情當無故意為虛偽陳述左袒上訴人之必要，是
    其所為上開證述，自堪採信。被上訴人雖主張被上訴人向執
    行法院聲請優先承買之價金係為其母柯提供。且第一順位
    抵押權之設立時間何以早於優先承買系爭土地應有部分二分
    之一等語，惟系爭第一順位抵押權於73年11月15日設定登記
    予上訴人，雖早於被上訴人於74年3月25日聲請優先承買執
    行法院所拍定證人柯金柱所有系爭土地應有部分二分之一，
    然中國電器公司係於73年10月間即聲請執行法院73年度民執
    實字第7214號（臺灣板橋地方法院，於其時名為臺灣臺北地
    方法院板橋分院）強制執行程序，拍賣柯金柱之財產，設上
    訴人係以保護被上訴人被上訴人財產為由，何以於日後再行
    設定第二、三順位之抵押權？是系爭第一順位抵押權之設定
    應係肇因於被上訴人以系爭土地共有人之地位，將向執行法
    院聲請優先承購系爭應有部分二分之一。倘若被上訴人因優
    先承買柯金柱遭拍定之系爭土地應有部分二分之一所給付之
    價金65萬元，係其家族或其母柯所提供，何須由上訴人委
    任戊○○處理行使優先承買權之事宜？抑且於兩造洽商抵押
    權設定及向執行法院為優先承買之聲請，由其母柯在旁見
    證？自堪信以被上訴人之名義向執行法院行使優先承買權而
    給付之價金，係上訴人出資。設兩造於被上訴人向執行法院
    聲請優先承買前，僅係合意由上訴人貸與拍定價金65萬元予
    被上訴人，並由被上訴人提供當時其所有系爭土地應有部分
    二分之一，設定第一順位抵押權予被上訴人，以擔保上訴人
    貸與之金錢，又何需再設定最高限額分別為100萬、1,100
    萬元之第二、三順位抵押權？再參諸被上訴人因欠負債權人
    黃正雄62萬元及遲延利息尚未清償，經黃正雄於94年4月19
    日聲請原審法院民事執行處強制執行，查封拍賣系爭土地，
    該土地價值經精誠不動產估價師事務所鑑估為34,917,400元
    ，足見兩造設定系爭第二、三順位最高限額抵押權之設定，
    係因系爭土地地價上漲之故，上訴人所辯，堪以採信。
  (二)再者，被上訴人於執行法官調查時，陳稱「…上面蓋有鐵皮
    屋，我這塊土地蓋有四棟鐵皮屋，前三棟是我哥哥蓋的…第
    四棟是柯櫻倫跟柯勉…在87年蓋的…我沒有出租、出借給他
    蓋房子，柯櫻倫本名柯秋子，是我的三姐，他也是同樣本於
    對土地有應繼分的信託關係，才跟柯勉在地上合建房子，我
    也沒有出租及出借給他們…」等語，業經本院調閱原法院94
    年度執字第13472號損害賠償強制執行卷宗核實無誤（見該
    卷宗第45、97、98頁），自可認上訴人於被上訴人優先承買
    系爭土地應有部分二分之一後之85年間或87年間，已占有使
    用系爭土地之部分範圍作為建物基地，與證人戊○○上開「
    （法官問：原、被告之問有無約定將來如何處理？）在第二
    次約定時，有他們的母親當證人，可以移轉時，權利歸他，
    雙方有約定，但沒有書面」之證言參互以觀，益徵上訴人辯
    稱：兩造約定於執行法院73年度民執實字第7214號強制執行
    程序，由上訴人出資，以系爭土地共有人之被上訴人名義優
    先承買遭拍賣之系爭土地應有部分二分之一，並待法令解除
    農地不得移轉共有限制規定後，移轉登記系爭土地應有部分
    二分之一與上訴人等語，堪以採信。被上訴人主張上訴人以
    保護被上訴人財產為由，要求於系爭土地設定系爭抵押權等
    語，除核與證人戊○○證述情節不符外，雖另提出上訴人親
    筆計算式影本1紙為證（見本院卷第104頁），然該計算式影
    本僅載列被上訴人聲請優先承購時之價金與費用，無法從其
    上之其他記載，推認本件優先承買系爭土地應有部分二分之
    一之價金，係兩造之母柯提供。是被上訴人上開主張，殊
    難信為真實。至證人丙○○雖證稱優先承買之價金係其母柯
    提供，因恐其在外有債務，且對上訴人不信任始以被上訴
    人名義聲請優先承買等語（見本院卷第71頁），惟其與兩造
    間係手足關係，證言有附和之虞，自難採信。是以，系爭抵
    押權應非兩造慮及系爭土地會於日後遭第三人或債權人查封
    拍賣而虛偽合意設定之。再被上訴人將系爭土地設定抵押權
    予上訴人，且上訴人辯稱被上訴人又將權狀交付伊保管等語
    ，為被上訴人所不爭，被上訴人如僅係設定抵押權予上訴人
    ，以保護其財產，自無需另交付系爭土地權狀予上訴人持有
    ，自堪認系爭土地應有部分二分之一前於原法院73年度民執
    實字第7214號強制執行程序經查封拍賣時，兩造約定由上訴
    人出資，而以被上訴人之系爭土地共有人名義向法院聲請優
    先承買，並登記於被上訴人名下，為擔保上訴人對於被上訴
    人就系爭土地應有部分1/2之移轉登記請求權，乃合意設定
    系爭（第一、二、三順位）最高限額抵押權。
  (三)上訴人將系爭土地應有部分二分之一登記於被上訴人名下，
    而被上訴人為擔保將來對於上訴人就系爭土地應有部分二分
    之一之移轉登記債務而設定系爭抵押權予上訴人等情，業如
    前述，則系爭抵押權設定之目的，即在擔保被上訴人對上訴
    人所負移轉系爭土地應有部分二分之一債務之履行，且兩造
    亦已預定擔保債權之數額上限合計為13,00萬元。至證人戊
    ○○雖就抵押權設定契約書是否記載擔保債權之種類，或曰
    不記得，或曰未記載云云（見本院卷第68頁背面），惟系爭
    抵押權之設定文件，既因逾保存期限經銷毀，而依兩造之約
    定已足以特定其擔保債權，係擔保被上訴人對於上訴人就系
    爭土地應有部分二分之一移轉登記債務之履行，自得有效設
    立，而無違背抵押權之從屬性。準此，系爭最高限額抵押契
    約所定之存續期間雖已屆滿，惟在擔保之存續期間內所可發
    生之債權尚非已確定不存在。被上訴人主張系爭抵押權之存
    續期間屆滿後，系爭抵押權所擔保之債權確定不存在，無足
    採取。
四、綜上所述，被上訴人主張系爭抵押權之存續期間屆滿後，系
    爭抵押權所擔保之債權確定不存在云云，無足採取，從而，
    被上訴人提起本件訴訟請求塗銷系爭抵押權，洵屬無據，不
    應准許。原判決命上訴人塗銷系爭抵押權，自有未合，上訴
    意旨指摘原判決不當，求予廢棄改判，為有理由，應予准許
    ，爰由本院予以廢棄改判。
五、本件事證已臻明確，兩造其餘攻擊、防禦方法及未經援用之
    證據，經本院審酌後認對判決結果不生影響，爰不一一論列
    ，附此敘明。
六、據上論結，本件上訴為有理由，依民事訴訟法第450條、第7
    8條，判決如主文。
中    華    民    國    97    年    10    月    28    日
                    民事第十一庭
                        審判長法  官  鄭雅萍
                              法  官  蘇芹英
                              法  官  徐福晉
正本係照原本作成。
如不服本判決，應於收受送達後20日內向本院提出上訴書狀，其
未表明上訴理由者，應於提出上訴後20日內向本院補提理由書狀
（均須按他造當事人之人數附繕本）上訴時應提出委任律師或具
有律師資格之人之委任狀；委任有律師資格者，另應附具律師資
格證書及釋明委任人與受任人有民事訴訟法第466條之1第1項但
書或第2項（詳附註）所定關係之釋明文書影本。
中    華    民    國    97    年    10    月    30    日
                              書記官   黃瑞芬
附註：
民事訴訟法第466條之1（第1項、第2項）：
對於第二審判決上訴，上訴人應委任律師為訴訟代理人。但上訴
人或其他法定代理人具有律師資格者，不在此限。
上訴人之配偶、三親等內之血親、二親等內之姻親，或上訴人為
法人、中央或地方機關時，其所屬專任人員具有律師資格並經法
院認為適當者，亦得為第三審訴訟代理人。


司法院資訊處製作；財團法人民間司法改革基金會備份。
